臺灣高等法院刑事判決　　　　　　　 96年度交上易字第271號
上　訴　人
即　被　告　乙○○
選任辯護人　張麗真律師
上列上訴人因過失傷害案件，不服臺灣板橋地方法院96年度交易
字第127號，中華民國96年6月22日第一審判決（起訴案號：臺灣
板橋地方法院檢察署95年度偵字第20096號），提起上訴，本院
判決如下：
    主  文
原判決撤銷。
乙○○因過失傷害人，處有期徒刑月，如易科罰金，以銀元
佰元折算壹日；減為有期徒刑壹月又拾伍日，如易科罰金，以銀
元佰元折算壹日。
    事  實
一、乙○○於民國95年2月17日19時25分許，駕駛3B-3512號自用
    小貨車，沿臺北縣板橋市○○路往浮洲橋方向行駛，行經環
    河路6公里400公尺處，擬將車駛入「四汴頭抽水站」，因該
    抽水站大門未開啟，乃欲臨時停車時，本應注意汽車臨時停
    車時，應依車輛順行方向緊靠道路右側，右側前後輪胎外側
    距離緣石或路面邊緣不得逾60公分，而依當時情形，並無不
    能注意情事。竟疏未注意，貿然將車臨時橫停在環河路往新
    海橋方向車道外（即「四汴頭抽水站」大門外之空間），車
    尾卻突出占用該車道，並將車燈全部熄滅後，下車前去按門
    鈴。適有甲○○騎乘BVK-690號重型機車，沿環河路往新海
    橋方向從後駛至該處前道路，因疏未注意乙○○將車橫停在
    前方道路外側，車尾突出占用車道，不及閃避，機車右照後
    鏡撞及乙○○自用小貨車車尾，致機車失去平衡，搖晃持續
    前行十餘公尺後，撞擊在對向車道正常行駛反應不及由邱興
    相（另由檢察官為不起訴處分確定）所駕駛9075-JD號自用
    小客車左側車身，人車倒地，甲○○因而受有兩側顳骨骨折
    合併左側第7、8腦神經麻痺、第3胸椎骨折、右側第1肋骨骨
    折等傷害。乙○○於肇事後，留在現場等候警員到場處理，
    並於有偵查犯罪權限之機關或人員知悉犯罪前，即向到場處
    理之警員承認為肇事之人，並自首接受裁判。
二、案經甲○○訴由臺北縣政府警察局板橋分局報請臺灣板橋地
    方法院檢察署檢察官偵查起訴。
    理  由
一、按被告以外之人於審判外之言詞或書面陳述，除法律有規定
    者外，不得作為證據，刑事訴訟法第159條第1項固有明文。
    惟被告以外之人於審判外之陳述，雖不符同法第159條之1至
    之4規定，而經當事人於審判程序同意作為證據，法院審酌
    該言詞陳述或書面陳述作成時之情況，認為適當者，亦得為
    證據。又當事人、代理人或辯護人於法院調查證據時，知有
    第159條第1項不得為證據之情形，而未於言詞辯論終結前聲
    明異議者，視為有前項之同意，同法第159條之5規定甚明。
    本件證人蔡鴻裕、邱興相警詢所證，固係被告以外之人於審
    判外之言詞陳述，惟被告及辯護人迄至本院言詞辯論終結前
    ，均未聲明異議，本院審酌上開證人警詢係在自由意志下陳
    述，亦無虛偽陳述之危險，作為被告犯罪證據，應屬適當，
    依同法第159條之5第2項規定，應有證據能力。
二、訊據上訴人即被告乙○○固坦承於上開時地駕駛3B-3512號
    自用小貨車，擬將車駛入「四汴頭抽水站」時，因該抽水站
    大門未開啟，乃將車暫時橫停，並將車燈全部熄滅後，下車
    前去按門鈴等事實，惟矢口否認有過失傷害犯行，辯稱：當
    時臨時停車處所是在「四汴頭抽水站」大門前的空間，不屬
    道路範圍，不影響交通往來，自無違規，不應負過失罪責，
    亦無證據證明機車有撞到小貨車等語。
三、惟查：
（一）本件肇事地點是在臺北縣板橋市○○路6公里400公尺處，
      當時被告將3B-3512號自用小貨車橫停在「四汴頭抽水站
      」大門外，適甲○○騎乘BVK-690號重型機車沿環河路往
      新海橋方向車道行駛，於經過被告停車位置後，機車即失
      去平衡，搖晃持續前行十餘公尺後，撞擊在對向車道由邱
      興相所駕駛之9075-JD號自用小客車左側車身，人車倒地
      ，甲○○因而受有兩側顳骨骨折合併左側第7、8腦神經麻
      痺、第3胸椎骨折、右側第1肋骨骨折等傷害，為被告所不
      爭執，並經證人邱興相於警詢及甲○○於原審證述屬實，
      復有道路交通事故現場圖、道路交通事故調查報告表、現
      場及車輛照片23幀及榮民總醫院診斷證明書在卷可參，此
      部分事實堪以認定。
（二）被告於偵查及原審均自承原本將自用小貨車橫停在環河路
      往新海橋方向車道外（即「四汴頭抽水站」大門外之空間
      ），及至肇事後，警員到達現場前，因前方車輛迴堵，乃
      將該車往前移動之事實（見偵查卷第11頁及原審卷第67頁
      ），被告於警詢復稱：不清楚移動多少距離等語（見偵查
      卷第11頁）。倘被告自用小客車全部車體均停置於「四汴
      頭抽水站」大門外之空間，並在車道範圍外，自無妨礙該
      車道之車流，被告當無因車流迴堵而有移動車子之必要。
      且被告既無占用車道，更應保持原始狀態，等候警員到場
      確認，豈有輕易破壞有利於己之跡證，未為任何保全措施
      ，即將車往前移動之理？已見被告當時停車位置應有占用
      車道之事實。又經原審當庭勘驗現場錄影光碟，就被告停
      車前後，對比環河路往新海橋方向車道之其他汽機車行駛
      路線，於被告停車後，其他汽機車之行駛路線較往道路中
      線靠近，益見被告當時將自用小貨車橫停在環河路往新海
      橋方向車道外，車尾確已突出占用車道，致該車道之其他
      車輛通過時，必須靠近內側道路中線，始可閃避通過無疑
      。被告辯稱：當時臨時停車之處，未占用車道，不影響交
      通往來等語，顯有不實。
（三）被告於警詢已坦承：當時我下車去「四汴頭抽水站」按門
      鈴後，要回頭時，聽到「」的一聲，就看見BVK-690號
      機車沿環河路往新海橋方向行駛，搖晃後倒地等語（見偵
      查卷第8頁）；而甲○○亦於原審明確結稱：機車行經肇
      事地點時，機車右照後鏡有撞到被告小貨車後半部等語。
      又經原審當庭勘驗現場錄影光碟結果略以：於錄影畫面顯
      示時間19時13分33秒時，有一部機車經過被告停車車尾，
      旋於同分34秒時，被告立刻轉頭看機車騎士行經方向，隨
      即欲上車，但轉身往機車騎士方向走去，又立刻走回以手
      機撥打電話等情，有勘驗筆錄在卷可憑（見原審卷第64頁
      ）。被告於警詢既坦承下車去「四汴頭抽水站」按門鈴後
      ，要回頭時有聽到「」一聲，甲○○亦稱機車右照後鏡
      當時有撞到東西，足認甲○○機車應係於經過被告停車處
      所時，右照後鏡與被告自用小貨車最外側位置即車尾發生
      碰觸，被告始於甲○○機車通過時，聽到「」一聲之撞
      擊響，並轉頭察看該機車之動態？被告辯稱並無證據證明
      機車有撞到小貨車，要非可採。
（四）雖被告小貨車車尾部位查無明顯擦撞痕跡，然甲○○機車
      肇事時係以時速三十至四十公里行駛（該路段限速50公里
      ），機車照後鏡僅須輕輕碰觸被告自用小貨車車尾，即足
      發出聲響，並使機車失去平衡，未必能形成明顯擦撞痕跡
      ，自不得以被告自用小貨車於肇事後未能發現明顯車損痕
      跡，即認甲○○機車未撞及被告之小貨車。
（五）目擊證人蔡鴻裕於警詢稱：肇事前我駕車沿環河路往浮洲
      橋方向車道（即甲○○當時行駛之對向車道）行駛，到達
      肇事地點時，我看見3B-3512號車停在「四汴頭抽水站」
      前，BVK-690號機車沿環河路往新海橋方向行駛，至3B-35
      12號車的位置時，機車便開始搖搖晃晃，並行駛至我車車
      道，我見狀便向右閃避，未與機車發生撞擊，我再往左照
      後鏡看，看到機車滑倒在地，當時機車前後方均無車輛同
      行等語（見偵查卷第26頁）。證人邱興相於警詢稱：肇事
      前我駕車沿環河路往浮洲橋方向車道行駛，我車前方有一
      不詳貨車同向行駛，至肇事地點，該不詳貨車不知何原因
      ，向右閃避後，我便看見對向有BVK-690號機車向我車駛
      近，當時機車是搖搖晃晃的，不久，機車便向我車左側倒
      下，我車左側車身與機車駕駛人的頭發生撞擊，當我看見
      機車時的距離約3至4公尺遠，我來不及反應等語（見偵查
      卷第14頁）。足見甲○○當時騎乘機車通過被告停車位置
      後，因機車失去平衡搖晃，致撞擊對向邱興相駕駛之自用
      小客車受傷。
（六）按汽車臨時停車時，應依車輛順行方向緊靠道路右側，但
      單行道應緊靠路邊停車。右側前後輪胎外側距離緣石或路
      面邊緣不得逾60公分，但大型車不得逾1公尺，在單行道
      左側臨時停車時，比照辦理，道路交通安全規則第111條
      第2項定有明文。依立法意旨，係為避免臨時停車妨礙後
      方車流，甚至造成追撞危險，乃課予駕駛人應在可能範圍
      內騰出車道空間之義務。被告駕駛自用小貨車自應遵守上
      開交通安全規定。而依當時情況，被告顯可再將車駛入緊
      靠「四汴頭抽水站」大門，或以順行方向駛入該抽水站大
      門外之空間，即可避免自用小貨車車尾突出占用車道之情
      形發生，以免發生危險，且事發當時並無不能注意情事。
      被告竟疏未注意，貿然將自用小貨車臨時橫停在環河路往
      新海橋方向車道外（即「四汴頭抽水站」大門外之空間）
      ，車尾突出占用該車道，並將車燈全部熄滅後，下車去按
      門鈴，復未採取任何預防措施，致甲○○閃避不及，機車
      右照後鏡撞及被告自用小貨車車尾，失去平衡搖晃，撞擊
      對向車道邱興相駕駛之自用小客車，人車倒地，受有上開
      傷害，被告自有過失。且被告過失行為與甲○○傷害間，
      亦有相當因果關係，被告自應負過失傷害罪責。雖甲○○
      就本件車禍與有過失，然僅係科刑應審酌情狀，及民事賠
      償之過失相抵問題，自無解於被告應負過失罪責。
（七）雖「四汴頭抽水站」大門外之空間於案發時所繪黃色網狀
      線，經原審以95年度交聲字第1363號調查結果，認非主管
      機關所設置，後又經不詳單位人員塗銷，因而將交通部公
      路總局臺北區監理所對被告所為「在設有禁止臨時停車標
      線處所臨時停車」之裁決處分撤銷，固經原審函調該件案
      卷核閱屬實。惟本件被告過失係因於上開時地臨時停車時
      ，未將小貨車駛入緊靠「四汴頭抽水站」大門，或以順行
      方向駛入該抽水站大門外之空間，卻將車橫停在環河路往
      新海橋方向車道外，車尾突出占用車道，再將車燈全部熄
      滅，復未採取任何預防措施，致甲○○機車撞及小貨車車
      尾受傷，並非以「四汴頭抽水站」大門係禁止臨時停車為
      被告過失原因。該「四汴頭抽水站」大門非屬禁止臨時停
      車之處所，亦無礙被告過失罪責之認定。事證明確，被告
      犯行堪以認定。
四、按刑法上之業務，係指個人基於其社會地位繼續反覆所執行
    之事務，包括主要業務及其附隨之準備工作與輔助事務在內
    ，此項附隨之事務，並非漫無限制，必須與其主要業務有直
    接、密切之關係者，始可包含在業務概念中，而認其屬業務
    之範圍（最高法院89年臺上字第8057號判例意旨參照）。本
    件被告係宇晟機械有限公司工程師，負責規劃抽水機組之更
    新，無須駕駛汽車在外從事業務或載運人員物品；事發當天
    係駕駛該公司所有之自用小貨車協助載運家俱往返「四汴頭
    抽水站」，業據被告供明在卷，被告縱有因保養機具，須備
    用器材，亦非必然須以自行駕駛汽車為之，公訴人亦未能舉
    證證明被告上開駕車行為與被告執行業務有直接、密切關係
    ，或證明被告當時駕駛汽車確係在從事主要或附隨業務，自
    無從認定被告為從事業務之人。又刑法施行法已於95年6月
    14  日增定該法第1條之1規定，並自95年7月1日施行，刑法
    分則編各罪所定罰金之貨幣單位原為銀元。修正前刑法第33
    條第5款規定，罰金刑為一銀元以上，有關罰金倍數調整及
    銀元與新臺幣之折算標準，則定有「罰金罰鍰提高標準條例
    」及「現行法規所定貨幣單位折算新臺幣條例」，除罰金以
    一銀元折算三元新臺幣外，並將72年6月26日以前修正之刑
    法部分條文罰金數額提高二至十倍，其後修正者則不再提高
    倍數。嗣修正後刑法第33條第5款將罰金刑提高為新臺幣1千
    元以上，並以百元計算，且因刑法第33條第5款所定罰金貨
    幣單位既已改為新臺幣，刑法分則編各罪所定罰金之貨幣單
    位亦應配合修正為新臺幣，刑法修正施行後，不再適用「現
    行法規所定貨幣單位折算新臺幣條例」。為使刑法分則編各
    罪所定罰金之最高數額與刑法修正前趨於一致，爰增訂刑法
    施行法第1條之1規定，將刑法分則編各罪所定罰金之貨幣單
    位均改為新臺幣，並將72年6月26日以前修正之刑法部分條
    文罰金數額提高為三十倍，其後修正者則提高為三倍。是以
    刑法分則編各罪所定罰金刑之最高數額，於上開規定修正後
    仍屬一致，並無不同；但罰金刑之最低數額，則比修正前提
    高，修正後規定不利於被告，依刑法第2條第1項前段規定，
    本件被告所犯刑法條文有罰金刑規定者，應適用修正前之規
    定。核被告所為，係犯修正前刑法第284條第1項前段之過失
    傷害罪。公訴人認被告係犯同條第2項前段之業務過失傷害
    罪嫌，容有誤會，起訴法條應予變更。被告行為後，刑法第
    62條前段業經修正，對於未發覺之罪自首而受裁判者，由原
    條文所定之必減其刑，修正為「得減輕其刑」，比較新舊法
    結果，以修正前有利於被告，應適用修正前規定。查被告肇
    事後即主動向到場警方自承係肇事之人，並受裁判，有道路
    交通事故肇事人自首情形紀錄表在卷為憑，應依修正前刑法
    第62條前段減輕其刑。
五、原審就被告論罪科刑，固非無見。惟本件犯罪時間在96年4
    月24日以前，合於中華民國96年罪犯減刑條例第2條第1項第
    3款減刑之規定，原審未及依法減刑，尚有未當。被告上訴
    否認犯行，固無理由，惟原判決既有可議，自應由本院撤銷
    改判。爰審酌被告平日素行，過失程度、犯罪所生危害、迄
    未賠償甲○○損害，甲○○亦有過失及犯後態度等一切情狀
    ，量處有期徒刑3月，並依法減為有期徒刑1月又15日。又被
    告行為後，刑法第41條第1項將易科罰金折算標準，由「得
    以一元以上三元以下折算一日」，修正為「新臺幣一千元、
    二千元或三千元折算一日」；而罰金罰鍰提高標準條例第2
    條則於95年4月28日廢止，並於95年7月1日施行；經比較新
    舊法結果，以舊法有利於被告，應依修正前規定諭知易科罰
    金之折算標準。
據上論斷，應依刑事訴訟法第369條第1項前段、第364條、第299
條第1項前段、第300條，刑法第2條第1項前段、修正前第284條
第1項前段、修正前第62條前段、修正前第41條第1項前段，罰金
罰鍰提高標準條例第1條前段、修正前第2條，中華民國96年罪犯
減刑條例第2條第1項第3款、第7條第1項、第2項，判決如主文。
本案經檢察官鄭龍照到庭執行職務。
中　　華　　民　　國　　96　　年　　9　　月　　26 　　日
 　　　　　       刑事第四庭審判長法　官　蔡秀雄
                                  法　官　周煙平
                                  法　官　陳國文
以上正本證明與原本無異。
不得上訴。
                                  書記官  蔡棟樑
中　　華　　民　　國　　96　　年　　9　　月　　26 　　日
附錄：本案論罪科刑法條全文
修正前刑法第284條第1項前段：
因過失傷害人者，處6月以下有期徒刑、拘役或5百元以下罰金，
致重傷者，處1年以下有期徒刑、拘役或5百元以下罰金。
從事業務之人，因業務上之過失傷害人者，處1 年以下有期徒刑
、拘役或1千元以下罰金，致重傷者，處3年以下有期徒刑、拘役
或2元以下罰金。
